最高法院民事判決　　　　　　　　　　　　　　　　九十一年度台上字第五六六號
　　上　訴　人　乙○○
　　訴訟代理人　陳英鳳律師
　　被 上訴 人　甲○○
右當事人間請求侵權行為損害賠償事件，上訴人對於中華民國八十九年五月三十日台
灣高等法院判決（八十八年度訴字第八六號），提起上訴，本院判決如左：
    主  文
原判決關於命上訴人給付及該訴訟費用部分廢棄，發回台灣高等法院。
    理  由
本件被上訴人主張：上訴人因與伊發生債務糾紛，而向警局誣指伊涉有經營地下錢莊
之流氓行為。旋於台灣士林地方法院治安法庭審理伊感訓案件時，以秘密證人Ａ１身
分受訊，竟謊稱其所實際負責經營之台北市○○區○○街六０巷三０號震撼科技股份
有限公司（下稱震撼公司）二樓廠房（下稱系爭廠房）遭伊強佔，意圖使伊受感訓處
分，幸經台灣士林地方法院及台灣高等法院治安法庭裁定不付感訓處分確定，上訴人
該行為，已使伊名譽遭受嚴重之損害，爰依侵權行為法則，求為命上訴人賠償新台幣
（下同）二百五十萬元及加計法定遲延利息並於中央日報、中國時報、聯合報第一版
版面上以小五號黑體字刊登「本人乙○○前於民國八十二年四月二十九日檢舉甲○○
先生為流氓，並非事實，願對甲○○先生之名譽所受損害，鄭重聲明表示歉意」道歉
啟事之判決。
上訴人則以：伊向被上訴人借款四百餘萬元，業支付二百四十萬元利息，惟被上訴人
為催討借款，竟率人強佔震撼公司二樓廠房，伊並無虛構事實誣告被上訴人流氓等語
。資為抗辯。
原審為被上訴人一部勝訴之判決，命上訴人賠償四十萬元暨加計法定遲延利息，並於
中央日報第一版版面上以小五號黑體字刊登「本人乙○○前於民國八十二年四月二十
九日檢舉甲○○先生為流氓，並非事實，願對甲○○先生之名譽所受損害，鄭重聲明
表示歉意」之道歉啟事（被上訴人受敗訴部分之判決，未據其聲明不服，已告確定）
。無非以：被上訴人主張上訴人因經營公司向伊借款未還，發生糾紛，認伊收取借款
利息過高，於八十三年四月二十九日，向台北市政府警察局少年警察隊舉發伊涉有經
營地下錢莊，牟取高利之流氓行為；於同年七月六日，在台灣士林地方法院治安法庭
審理伊感訓案件時，以秘密證人Ａ１身分受訊時，意圖使伊受流氓處分，明知其負責
經營之震撼公司系爭廠房，係因積欠伊借款，已於八十二年七月間自願騰出交由伊使
用，竟誣指伊強行討債，而於八十二年七、八月間，率人霸佔該廠房，有流氓之行為
，嗣經台灣士林地方法院治安法庭八十三年度感裁字第五六號、台灣高等法院治安法
庭八十三年度感抗字第四０三號，認定上訴人舉發之流氓行為全部不能成立，而裁定
伊不付感訓處分確定。惟查上訴人因積欠被上訴人借款，乃同意將系爭廠房交被上訴
人使用，並約定以租金抵償借款，有上訴人所繕：「搬進去一年房租三十六萬元」之
結算明細表可稽。證人高東晃即上訴人公司之股東，在台灣士林地方法院治安法庭審
理時證稱：「我曾多次看到甲○○到公司找乙○○，都是一個人來，二人有說有笑，
看起來像好朋友，我沒有看過甲○○帶人到公司來鬧，（八十二年）七、八月間乙○
○還表示，原來震撼公司所使用之系爭廠房要讓甲○○使用，所以將震撼搬到三樓，
當時甲○○也就搬進來」云云，另證人周萍即上訴人公司之廠長，亦證稱：「系爭廠
房只有我和乙○○的太太有鑰匙，如果我們不開門，他（被上訴人）是無法進來的，
他並沒有帶人來搬東西或強行霸佔廠房，雖然公司曾被人從後門撬開，櫥窗裡有二十
幾支大哥大被偷，我和乙○○的太太也有去向派出所報案，但這件案子應該不是甲○
○找人做的，因為當時他們關係很好，而且如要拿早就可以拿，也不會只拿這幾支而
已」云云，足證被上訴人經上訴人之同意後始遷入系爭廠房，難認被上訴人有強行討
債及霸佔廠房之行為，況上訴人此行為亦經刑事法院依誣告罪名，判處有期徒刑八月
在案，該刑事案件雖未確定，惟本件係獨立民事訴訟自得依自由心證認定。上訴人誣
告被上訴人有流氓行為，致被上訴人之名譽受損害，被上訴人請求賠償非財產上損害
，並請求上訴人登報道歉，作為回復其名譽之適當處分，自屬有據。爰斟酌兩造職業
、收入及被上訴人因感訓案件曾受留置五十四日等一切情況，酌予准許等詞。為其判
斷之基礎。
按判決書理由項下，應記載關於攻擊或防禦方法之意見，民事訴訟法第二百二十六條
第三項定有明文。法院為被告敗訴之判決，而其關於防禦方法之意見有未記載於判決
理由項下者，即為同法第四百六十九條第六款所謂判決不備理由。本件原審為上訴人
敗訴之判決，係以訴外人高東晃、周萍於治安法庭所為之證詞及上訴人書寫之「結算
明細表」為其論據，惟上訴人於原審辯稱：高東晃、周萍所言不實，周萍係受人之託
，與其後地院及偵查庭所言矛盾云云，自屬重要之防禦方法，原審恝置不論，已屬可
議。其次，關於結算明細表，上訴人於刑事法院雖不否認係其所製作，惟稱該明細表
係向檢察官說明其損失之租金，可能係被上訴人從其抽屜拿走云云（見台灣高等法院
八十六年十二月十一日刑事訊問筆錄｜影本外放），原審僅以結算明細表係上訴人所
書寫及載「搬進去一年房租三十六萬元」字樣，為論斷上訴人積欠被上訴人借款而同
意將系爭廠房交被上訴人使用並約定以租金抵償借款之憑據，未就上訴人所為之前開
抗辯，說明取捨之意見，於法亦有未合。上訴論旨，指摘原判決關於上訴人敗訴部分
為不當，求予廢棄，非無理由。
據上論結，本件上訴為有理由。依民事訴訟法第四百七十七條第一項、第四百七十八
條第一項，判決如主文。
中      華      民      國    九十一    年      三      月    二十九    日
                              最高法院民事第六庭
                                  審判長法官  劉  福  來
                                        法官  鄭  玉  山
                                        法官  黃  義  豐
                                        法官  顏  南  全
                                        法官  許  澍  林
      右正本證明與原本無異
                                              書  記  官
中      華      民      國    九十一    年      四      月     十六     日
